【裁判字號】    95,台上,2210
【裁判日期】    950427
【裁判案由】    妨害自由
【裁判全文】
最高法院刑事判決            九十五年度台上字第二二一０號
    上  訴  人  台灣高等法院高雄分院檢察署檢察官
    上  訴  人
    即  被  告  甲○○原名王.
                        210.
                        明忠巷.
    選任辯護人  萬維堯律師
上列上訴人等因被告妨害自由案件，不服台灣高等法院高雄分院
中華民國九十三年一月二十八日第二審更審判決（九十二年度上
更(一)字第二九六號，起訴案號：台灣高雄地方法院檢察署八十八
年度偵字第二五三九七號），提起上訴，本院判決如下：
    主  文
原判決撤銷，發回台灣高等法院高雄分院。
    理  由
本件原判決認定上訴人即被告甲○○（原名王昆龍）因其友人吳
進雄，經由李極步之介紹而認識盧藏成，並受盧藏成之託代其父
催討他人積欠之債務，被告駕車與吳進雄同往催討，因而認識盧
藏成、李極步。民國八十八年九月九日，吳進雄向被告表示前晚
曾遭不詳人士尋釁，懷疑係盧藏成、李極步所教唆，為向盧藏成
、李極步逼問，吳進雄與被告及另一不詳姓名成年男子即共同基
於剝奪他人行動自由之概括犯意聯絡，於同日下午一時許，由吳
進雄攜帶鐵條、球棒及鋁棒，而由被告駕駛ＹＦ－七０五九號自
用小客車搭載吳進雄、該姓名年籍不詳之成年男子及搭便車之吳
惠明，至高雄縣岡山鎮○○路二三八號盧藏成住處，由吳進雄及
該不詳姓名男子強拉盧藏成上車，而剝奪盧藏成行動自由。同日
下午二時許，再至高雄縣橋頭鄉○○路六十五號李極步住處，由
吳進雄下車強拉李極步上車，而剝奪李極步行動自由，吳進雄及
該不詳姓名成年男子並分坐於後座之左右，將盧藏成、李極步夾
坐在後座中間。而後，一車六人途經高雄縣岡山某加油站附近，
吳惠明及該不詳姓名男子即先行下車離去。被告則繼續駕車搭載
吳進雄、盧藏成、李極步欲至阿公店水庫附近尖山，途中，吳進
雄即質問盧藏成、李極步有無教唆他人尋釁，因盧藏成、李極步
否認，吳進雄遂出手毆打盧藏成、李極步。隨後，到達阿公店水
庫附近尖山某處，吳進雄旋強推盧藏成、李極步下車，續質問盧
藏成、李極步有無教唆他人尋釁，並持球棒、鋁棒、鐵條毆打盧
藏成、李極步，且恫稱「如不承認，就打死你們，把你們推下水
庫淹死」等語，使盧藏成、李極步心生畏懼。惟盧藏成、李極步
均否認有教唆他人向吳進雄尋釁，吳進雄即不斷毆打盧藏成、李
極步，致盧藏成受有右腿、左腿、背部、左右手臂、左前額、右
上眼瞼鈍挫傷，李極步受有左前額、右臉頰、後胸部、左手三、
四指、左膝鈍挫傷等傷害。嗣李極步、盧藏成為求脫身，乃向吳
進雄表示數日前曾取得債務人交付之本票面額共約新台幣（下同
）六十餘萬元，願將該本票交付吳進雄。吳進雄遂停止毆打，隨
後由被告駕車搭載吳進雄、盧藏成、李極步，先前往高雄縣岡山
鎮嘉興里吳進雄友人處，欲查證盧藏成、李極步有無教唆他人向
吳進雄尋釁，因未遇其友人而未果，始於翌日上午二時許，至盧
藏成上開住處，盧藏成交付發票人藍廖錦雲、面額一萬元本票五
張、面額三十萬元本票一張後，將盧藏成、李極步釋放，前後共
非法剝奪盧藏成、李極步之行動自由達十餘小時之久等情。因而
撤銷第一審判決，改判論處甲○○共同連續以非法方法剝奪人之
行動自由罪刑，固非無見。
惟查(一)、科刑判決書記載之犯罪事實，為論罪科刑適用法律之基
礎，故凡於適用法令有關之事項，必須詳加認定明確記載，然後
於理由內明認定犯罪事實所憑之證據及其認定之理由，使事實
與理由互相一致，方為合法。原判決理由謂：被告與吳進雄及不
詳姓名之成年男子在妨害自由過程中，雖有以言詞恐嚇危害安全
及使行無義務之事等情，惟恐嚇危害安全乃剝奪行動自由之部分
行為，而使人行無義務之事之低度行為，亦為剝奪行動自由之高
度行為所吸收，故均不另論罪等語（原判決理由三）。然查按諸
原判決前揭事實，被告及吳進雄等共犯，是否有使被害人盧藏成
等行無義務之事？如有，是行何無義務之事？並未明確記載認定
，原判決此部分論斷，已失其事實之依據，自有可議。(二)、證據
雖已調查，而其內容尚未完全明瞭者，即與未經調查無異，如遽
行判決，仍屬應於審判期日調查之證據未予調查。原判決以不能
證明被告與吳進雄有不法所有之強盜犯意聯絡，而變更檢察官依
強盜罪起訴之法條，適用刑法第三百零二條第一項以非法方法剝
奪人之行動自由罪論處。然依原判決所記載之事實，吳進雄係因
懷疑被害人盧藏成、李極步教唆不詳人士向其尋釁，乃與另一姓
名不詳之男子，將被害人等強行拉上被告所駕駛之自小客車，非
法剝奪被害人等之行動自由，載至阿公店水庫附近尖山，途中及
到達尖山後，吳進雄出手毆打被害人等，質問被害人等有無教唆
他人尋釁，經被害人等否認後，仍不斷毆打，至被害人等表示數
日前曾取得債務人交付之本票面額共約六十萬元，願交付吳進雄
，吳進雄始停止毆打，並至盧藏成住處取得面額共三十五萬元之
本票六張，才將被害人等釋放等情。如果無訛，則吳進雄是否真
有遭人尋釁之事？何以被害人等否認有教唆行為後，仍不斷加以
毆打，迨被害人提出願給付本票後始罷手，並於取得本票時才將
被害人釋放，究其押走被害人之真正用意何在？被害人等與被告
及吳進雄之間是否有財務糾紛，何以會提出交付本票之舉，被告
及吳進雄又憑何原因收取該本票，其目的何在？有無不法之意圖
？均有欠明瞭而待究明，此因攸關被告有無強盜犯行之法律適用
，原判決未詳予調查釐清，剖析明白，遽為判決，尚嫌速斷。(三)
、原判決採證人吳惠明於原審證稱：「吳進雄在阿公店水庫附近
尖山有持球棒毆打被害人二人」等語，為被告有罪之證據（原判
決理由二(一)）。另又採吳惠明於原審證稱：「吳進雄（在尖山）
交球棒予被告，令被告毆打被害人二人，但被告手拿球棒後，並
未持以毆打被害人二人，亦未做何動作」等語。作為被告被訴涉
犯傷害罪嫌部分，犯罪不能證明論斷之基礎（原判決理由六）。
但依原判決所記載之事實，吳惠明在途經高雄縣岡山某加油站附
近，即先行下車離去。則吳進雄在阿公店水庫附近尖山毆打被害
人時，其是否在場，即非全無疑義。此因與吳惠明上述證言之憑
信性有關，原判決未詳予調查說明，遽採為證據，亦有欠允洽。
檢察官及被告分別提起上訴，指摘原判決不當，非無理由。按第
三審法院應以第二審判決所確認定之事實為判決基礎，刑事訴訟
法第三百九十四條第一項前段定有明文。原判決上述之違背法令
影響於事實之確定，本院無可據以為裁判，仍應將原判決撤銷，
發回原審法院更審為審判。
據上論結，應依刑事訴訟法第三百九十七條、第四百零一條，判
決如主文。
中    華    民    國  九十五  年    四    月  二十七  日
                      最高法院刑事第一庭
                          審判長法官  董  明  霈
                                法官  林  茂  雄
                                法官  張  祺  祥
                                法官  呂  永  福
                                法官  陳  世  淙
      本件正本證明與原本無異
                                      書  記  官
中    華    民    國  九十五  年    五    月    二    日
                                                      Ｋ


司法院資訊處製作；財團法人民間司法改革基金會備份。
